【裁判字號】    97,交聲,2874
【裁判日期】    971126
【裁判案由】    交管條例聲異
【裁判全文】
臺灣板橋地方法院交通事件裁定        97年度交聲字第2874號
原處分機關  交通部公路總局臺北區監理所
異  議  人
即受處分人  甲○○
上列受處分人因違反道路交通管理處罰條例案件，對於交通部公
路總局臺北區監理所民國97年9 月26日所為之北監自裁字裁40－
Z00000000 號處分（原舉發通知單號：公警局交字第Z00000000
號），聲明異議，本院裁定如下：
    主  文
原處分撤銷。
甲○○不罰。
    理  由
一、異議意旨係謂：伊有於民國（下同）92年11月4 日駕車行經
    國道一號公路南向35.4公里處，因持現金行駛回數票專用道
    遭交警舉發，但伊已依通知單規定經郵局劃撥繳交罰鍰，原
    處分機關竟又於5 年後寄發裁決書通知未繳罰款。本案92年
    11月4 日違規，通知單記載應到案日期為92年11月19日，規
    定於15日內繳交罰鍰；又本案裁決書亦規定不服處罰者，須
    於20日提出聲明異議，可知均有其時效限制。同理，原處分
    機關若已知異議人尚未依限繳納罰鍰，為求時效及便民，最
    多應於半年（150日）或1 年（365日）內通知寄達，然而，
    原處分機關於5 年後始裁決通知，叫伊如何回憶、舉證，又
    如何心服此種無效率且重覆之處罰等語。
二、原處分係以：本件異議人即受處分人甲○○於92年11月4 日
    10時36分許，駕駛車號：DJ－3811號自小客車，行經國道一
    號公路南向35.4公里處，因有「持現金行駛回數票專用道」
    之違規行為，經在場執勤之內政部警政署國道公路警察局第
    一警察隊員警發現予以攔停，並告知異議人有如上違規事實
    ，依異議人違規時之道路交通管理處罰條例第33條規定，填
    製公警局交字第Z00000000 號舉發違反道路交通管理事件通
    知單（下稱舉發單）當場舉發，並交付異議人親自簽收。前
    述交通違規案，經移送原處分機關即交通部公路總局臺北區
    監理所，嗣原處分機關認定異議人未依限繳納罰鍰，亦未到
    案依法辦理，於97年9 月26日逕行裁決異議人罰鍰新臺幣（
    下同）6,000 元，並記違規點數1 點，固非無見。
三、惟查：
(一)、按時效制度與人民權利義務有重大關係，其目的在於尊重既
    存之事實狀態，及維持法律秩序之安定，與公益有關，須逕
    由法律明定，不得授權行政機關衡情以命令訂定或由行政機
    關依職權以命令訂之（司法院大法官解釋釋字第474 號解釋
    理由書參照）。況國家刑罰權對於死刑、無期徒刑等此種重
    罪，尚設有追訴權時效制度（刑法第80條以下參照），對於
    惡性輕微之行政罰，如妨害安寧秩序、善良風俗等，亦有社
    會秩序維護法第31條：「違反本法行為，逾2 個月者，警察
    機關不得訊問、處罰，並不得移送法院。前項期間，自違反
    本法行為成立之日起算。但其行為有連續或繼續之狀態者，
    自行為終了之日起算」之裁處時效規定，則對於惡性更低之
    交通秩序罰，焉有放任而永久追訴處罰之理？有鑑於此，行
    政罰法業於94年1 月14日經立法院三讀制定，同年2 月5 日
    經總統公布，該法第27條規定：「行政罰之裁處權，因3 年
    期間之經過而消滅」、「前項期間，自違反行政法上義務之
    行為終了時起算。但行為之結果發生在後者，自該結果發生
    時起算」，其立法理由略以：「本條係有關行政罰裁處權時
    效之規定。按行政罰裁處權之行使與否，不宜懸之過久，而
    使處罰關係於不確定狀態，影響人民權益，惟亦不宜過短，
    以免對社會秩序之維護有所影響」等語，可知公路監理主管
    機關對於違反道路交通管理事件行為人，其是否行使裁罰權
    ，實不宜久懸不決，而使處罰關係處於不確定狀態，致影響
    人民權益（採同此見解者，可參臺灣高等法院95年度交抗字
    第89號、第926 號等裁定）。準此，足悉時效制度之功能，
    實為求法秩序之早日確定所必要，自不容行政機關作出違背
    此一法秩序安定原則之舉措。
(二)、又按86年1 月22日修正道路交通管理處罰條例第90條第1 項
    規定：違反本條例之行為，自行為成立之日起，為有連續或
    繼續之狀態者，自行為終了之日起，逾3 個月不得舉發，但
    汽車肇事致人受傷或死亡案件，因肇事責任不明，已送鑑定
    者，其期間自鑑定終結之日起算【本院按：此部分，迄今仍
    予保留】。第2 項規定：前項案件自確定之日起逾3 年未執
    行者，免予執行【本院按：條例第2 項部分，已於90年1 月
    17日廢止免予執行規定迄今，此與行政罰法第27條第1 項行
    政罰之3 年裁處期限之立法意旨相同，但條例予以廢止，其
    目的則係要貫徹執行。換言之，公路監理機關可以永久作出
    執行措施。】；就本條立法修正說明：原條例對於違反本條
    例行為之舉發與處罰執行未有期間規定，就社會秩序之安定
    ，有欠妥適，是以增列違反本條例行為之舉發與處罰執行期
    限，免使違反本條例之行為，有久未舉發或處罰確定久未執
    行之情形存在（參見86年1 月22日道路交通管理處罰條例部
    分條文修正草案條文對照表第90條說明項；90年1 月17日修
    正廢止3 年之執行期限，依此原立法本意，則又有所衝突；
    然慶幸者，乃行政罰法關於裁處權期間，仍然採認上揭原則
    而作出3 年之限制），可悉86年1 月22日增修之第90條，其
    規範事項可分為2 部分，其一為舉發3 個月期限之限制規定
    【本案未逾越3 個月之舉發期間】，另一則為處罰之3 年執
    行期間規定（為強制性規定，本案即係此一行政處罰法律效
    力之規範性解釋事項）。因之，前者舉發（包含具有處罰性
    質內涵之『裁決』）屬於行政罰之性質，程序上並無「舉發
    」與「裁決」分割為2 種不同之法律效果，易言之，「舉發
    」於法律實質意義內涵係屬處罰之本意，不因交通監理行政
    程序處理上區分「舉發」與「裁決」二項步驟而異其法律效
    果；後者，則係違規行為於處罰確定後之執行期限問題。又
    違反道路交通管理處罰條例之行為，由左列機關處罰之：違
    反本條例第12條至68條之規定者，由公路主管機關【按即公
    路監理單位，本案即屬之】處罰……（參見道路交通管理處
    罰條例第8 條第1 項第1 款；又此規定於86年1 月22日修正
    後迄今，僅於94年12月28日修正時，將「左列」文字修正為
    「下列」，其餘事項均未變更），故在交通事件之處罰程序
    ，並未區別為「舉發處分」與「裁決處分」（按：此係單一
    之處分，非2 階段之前後處分，亦非性質不同之處分）之情
    形。參照第90條之立法增修精神，有如上所述之「舉發期間
    」與「處罰確定後之執行期間」二者，其規定內涵，乃法律
    為使交通違規案件能儘早結案，係為斟酌考慮動力交通工具
    日益成長以及交通繁忙攸關人民權益暨生活之便利起見所致
    ，因而有早日為確定之必要，以避免懸而不決，不可不察，
    也是法律安定性之考量。承繼前旨，行政罰法第45條第2 項
    所稱之「裁處」，應係指違規事實尚未經發現而依法課予行
    為人違反行政法上義務之責任以言，倘若違規事實已經舉發
    ，自非本條所稱之裁處。否則，一件於十數年前或數十年前
    由警察機關所為「舉發」之交通違規行為事件，又非屬於該
    管警察機關所得處罰之交通違規行為（按：即該條例第8 條
    第1 項第2 款所定同條例第69條至第84條之由警察機關處罰
    之違規行為），僅因該管警察機關就該事件，經年累月未見
    清理或某些層面之機關業務承受事宜變更，抑或公路監理主
    管機關業務上之疏失、業務承繼或承辦人員業務移交等事項
    產生之諸多違失，致未能於3 年內作出裁罰，嗣於違規查詢
    系統偶然查得以仍有未清結之罰鍰案件，遂加以作出處罰措
    施，此一現象，顯已致生行政機關永久得為處罰之不確定結
    果發生，此均非原立法本意。即非意謂公路監理主管機關得
    長期怠於作成裁決而仍屬合法。
(三)、再行政行為應受法律及一般法律原則之拘束；又行政行為應
    以誠實信用之方法為之，並應保護人民正當合理之信賴，行
    政程序法第4 條、第8 條分別定有明文。行政行為應以誠實
    信用之方法為之，及需符合信賴保護原則，早為我國學界及
    實務界所肯認，前揭行政程序法有關之規定，係此一原則之
    明文化，且係法律所揭示之行政程序保障原則，乃行政法理
    上具有憲法位階之法律原則，故前揭行政程序法、行政罰法
    規定，於行政機關作出之行政行為，均應予以適用。至所謂
    「誠實信用原則」，係在具體的權利義務之關係，依正義公
    平之方法，確定並實現權利之內容，避免一方犧牲他方利益
    以圖利自己，應以權利人及義務人雙方利益為衡量依據，並
    應考察權利義務之社會上作用，於具體事實妥善運用之方法
    （同參見臺灣高等法院95年度交抗字第89號、第686 號等裁
    定）。是如發生於行政罰法施行前之交通違規行為，公路監
    理主管機關長期怠於作成裁決，不但使裁處權長久處於懸而
    未決狀態，且致使異議人遭受處罰機關突襲性之行政裁罰，
    因此蒙受重大之不利益，顯已違反人民對於交通裁罰制度之
    合理信賴，亦與誠實信用原則有悖，且違反情節重大；況處
    罰機關長時間延宕而未作出裁決或裁決後遲未執行，如人民
    對於違規事實有所爭執，往往亦因時隔久遠，致未能立即提
    出有利之證據，實影響其權益甚鉅。故而，處分機關長時間
    怠於執行交通裁罰處分之不利益，應責由其自行承擔，並無
    轉嫁由人民承受之理。
(四)、是以，道路交通管理處罰條例規定不論是由警察機關之裁處
    或由公路監理主管機關之裁處，在法律性質上均屬行政罰，
    公路監理主管機關就發生於行政罰法施行前之交通違規裁罰
    處分，仍應適用行政罰法。而道路交通管理處罰條例第90條
    經修正後雖已無裁處權時效之規定，然同條例第2 條明定：
    「本條例未規定者，依其他法律規定。」，復自行政罰法第
    1 條但書規定觀之，足悉行政罰法係處於行政處罰關係中普
    通法之性質，故除特別法另有規定外，均應適用行政罰法，
    亦足可說明公路監理主管機關就發生於行政罰法施行前之交
    通違規裁罰處分，仍然不能排除行政罰法之拘束。復探究行
    政罰法第27條第1 項之立法目的，旨在避免處罰關係處於不
    確定狀態，故設有3 年之時效制度，此係為落實行政程序法
    第4 條規定，使行政行為皆能符合一般法律原則，以達依法
    行政之要求。又為全面落實時效制度，行政罰法第45條第1
    項亦定有溯及既往之適用，以濟舊時法制未全之弊。綜據前
    揭說明，本於落實時效制度法理，裁決時效之計算，應依行
    政罰法第45條第1 項規定，與舉發權期間合計為3 年之時效
    。又違規人前已受有與裁處具同一法律效果之舉發行為，應
    認此與行政罰法第45條第1 項所定「未經裁處」要件不符，
    並無行政罰法第45條第2 項時效起算規定之適用，併予敘明
    （臺灣高等法院97年10月27日所為97年度交抗字第1769號裁
    定，其意旨同採此一法律見解，可資參考）。
四、承上說明暨法律之解析，本件原處分（裁決書）所依據之公
    警局交字第Z00000000 號舉發違反道路交通管理事件通知單
    ，其上記載違規時間為92年11月4 日，應到案日期為92年11
    月19日前，而本件原裁決日期係97年9 月26日，即該處罰係
    在異議人違反本條例行為後4 年餘始作出之裁決，有該裁決
    書影本在卷可憑；然本件違規行為之成立，既無前揭條例第
    90條所定行為有連續或繼續狀態之事由，亦非現已施行之行
    政罰法第27條第2 項但書所稱行為結果發生在後之情狀，此
    為原處分違失之一；又，本件異議人為警舉發於92年11月4
    日有持現金行駛回數票專用道之違規事實，其裁處權之行使
    ，應適用95年2 月5 日施行之行政罰法第27條第1 項規定，
    受有3 年裁處權期間之時效限制，是原處分機關之行政裁罰
    權因3 年期間經過而消滅，則據前述，本案原處分機關之裁
    處權已經消滅，仍於97年9 月26日為本件交通裁決，依首揭
    說明，該處分當然無效。故而，本案原處分機關既有如上重
    大明顯之瑕疵情形存在，即難謂合法，依行政程序法第111
    條第7 款規定，原處分無可維持，自應予撤銷，另由本院諭
    知異議人不罰。
據上論斷，應依道路交通案件處理辦法第20條，裁定如主文。
中    華    民    國    97    年    11    月    26    日
                        交通法庭法  官  黎錦福
上列正本證明與原本無異。
如不服本裁定，應於裁定送達後5 日內敘明抗告理由，向本院提
出抗告狀。
                                書記官  蔡麗春
中    華    民    國    97    年    11    月    26    日


司法院資訊處製作；財團法人民間司法改革基金會備份。
